【裁判字號】    99,婚,133
【裁判日期】    990824
【裁判案由】    離婚
【裁判全文】
臺灣臺南地方法院民事判決               99年度婚字第133號
原      告  乙○○○
被      告  丙○○
前當事人間請求離婚事件，經本院於民國99年8月10日言詞辯論
終結，判決如下：
    主      文
准原告與被告離婚。
訴訟費用新臺幣參仟元由被告負擔。
    事實及理由
一、原告方面：兩造於民國64年間結婚，婚後並育有長子葉國榮
    、長女葉淑樺、次女葉姿延，均已成年。兩造本同住於臺南
    市○區○○路97號之3之戶籍地，惟被告常以工作為由晚歸
    ，而與原告分房迄今已達10年以上，原告如守活寡，且被告
    不斷在外舉債，要求原告代為清償，又結交婚外女子，致原
    告承受極大心理及精神壓力。被告竟圖以家族設立之創立企
    業有限公司（下稱創立公司）土地讓與債權人，幸經原告發
    現始作罷，又因長子為被告清償抵押債務，被告同意將創立
    公司土地設定抵押權予長子，惟原告與長子無力再為被告還
    債，被告竟遷怒而寄發存證信函予長子，另被告債主多次對
    原告及長子催討被告債務，被告非但不出面處理，反而經常
    到原告經營之美容院索取金錢，如無結果即大小聲，並揚言
    要讓原告丟臉，又說子女不孝，要去兒子岳父家中說東道西
    ，又請黑道人士要求原告給付被告數百萬元方可離婚，原告
    已徹底對被告絕望，僅想盡早結束此段令人痛苦婚姻，兩造
    婚姻已生破綻，顯無回復之希望，在客觀上已達於任何人處
    於同一境況，均無意維持婚姻之程度，兩造之子女亦贊同兩
    造離婚，是兩造間之婚姻顯有難以維持婚姻之重大事由存在
    ，應可認定，且係因被告之過失所致，原告爰依依民法第10
    52條第2項之規定，提起本件離婚之訴，並聲明：准原告與
    被告離婚。
二、被告抗辯：因原告睡前有服用安眠藥習慣，不希望晚歸之被
    告打擾其作息，被告才與原告分房，迄今10年。創立公司早
    期由被告經營廢五金買賣，15年前轉型買賣音響，被告前後
    處分在美國、臺灣之土地，交付新臺幣（下同）700餘萬元
    、500餘萬元、400餘萬元予原告，並以盈餘400餘萬元購買
    兩造戶籍所在房地後棟，否則以原告在娘家美容院工作，月
    薪僅有4、5萬元，又曾操作股票損失600餘萬元，如何支應
    ？被告嗣因事業經營困難，調度資金，債務纏身，原告固有
    協助償債，代墊支票款，然在被告財務危急之際，原告竟袖
    手旁觀，並將戶籍所在房地移轉登記予長子，創立公司房地
    設定抵押權予長子，被告因此無法對債主交代。再，長子不
    願繼續協助償債，甚且不接被告電話、不回簡訊，年夜飯亦
    不邀約被告返家相聚，被告到原告之美容院之目的，係要子
    女出面處理。友人認為原告無故要求離婚有失道理，才為被
    告出氣。。另被告有認異性友人蔡素卿之女為乾女兒，偶而
    給予數千元，被告資金週轉不靈，原告不肯協助，蔡素卿有
    提供房地予被告設定二胎貸款，二人間否認有曖昧，且該房
    地尚有銀行貸款，非被告出資購買。並聲明：駁回原告之訴
    。
三、兩造不爭執之事項：
  (一)兩造於64年結婚，婚後育有長子葉國榮（65年12月12日生）
    、長女葉淑樺（68年10月9日生）、次女葉姿延（71年1月2
    日生），均已成年。
  (二)兩造本同住於臺南市○區○○路97號之3之戶籍地，被告因
    晚歸而與原告分房迄今至少10年。
  (三)坐落臺南市○區○○段965之96地號土地及其上同段193建號
    門牌號碼臺南市○區○○街406號建物，為創立公司所有，
    97年3月12日設定擔保債權總金額600萬元之最高限額抵押權
    予長子葉國榮，被告於99年2月8日向臺南市東南地政事務所
    申請書狀補發，經該所辦理公告，原告發現後聲明異議，該
    所依法撤銷所有權狀補發登記。
  (四)債權人曾對兩造、創立公司、訴外人即原告弟媳陳奕臻（原
    名陳秀麗）、原告弟弟杜文卿、原告母親陳釵寄發存證信函
    、核發支付命令請求給付票款，債權人潘建宏曾對兩造、訴
    外人陳奕臻、杜文卿、陳釵、長子寄發催告函，被告於99
    年3月4日對長子寄發內容為函請塗銷前項房地於97年3月12
    日登記權利人為長子、擔保債權金額600萬元之最高限額抵
    押權之存證信函。債權人並曾至原告美容院、長子公司，分
    別向原告及弟媳陳奕臻、長子要求清償被告所欠債務。
  (五)被告曾以坐落臺南市○區○○段66之10地號土地及其上同段
    6905建號門牌號碼臺南市○區○○路97之3號建物，向臺灣
    銀行安平分行抵押借款，原告於97年1月30日匯款268萬元予
    被告清償塗銷抵押權，被告同意將上開房地贈與原告，原告
    再於97年11月24日以買賣為原因移轉登記予長子，經國稅局
    核課贈與稅，原告現需分期每月繳納16,666元，上開房地現
    有抵押貸款尚未清償。
  (六)被告有為創立公司繳納地價稅3,275元、3,280元、5,853元
    、房屋稅6,221元，為被告繳納未繳納97年度牌照稅罰鍰
    28,220元、交通罰鍰2,000元、有線電視費用5,800元。
  (七)長子前後匯款575,000元予被告償債，並匯款150萬元予被告
    作為分割遺產之用。
  (八)被告自蔡素卿長女蔡易儒（85年11月20日生）未滿一歲即認
    為乾女兒，蔡素卿曾以所有坐落臺南市○○區○○段48地號
    土地及其上同段2192建號門牌號碼臺南市安平區○○○街82
    號建物，由被告於99年1月21日設定第二順位抵押權擔保債
    權100萬元予訴外人陳雋凱，以擔保原告於99年1月20日向陳
    雋凱之借款。
  (九)以上事實，有戶籍謄本、土地及建物登記謄本、臺南市東南
    地政事務所99年3月1日東南地所登字第099001803號函（本
    院調字卷第22至24頁）、存證信函（本院調字卷第26至29頁
    ）、債權人催告函（本院調字卷第33頁）、本院99司促字第
    6544、6545號支付命令（本院調字卷第34至35頁）、被告寄
    發長子存證信函（本院調字卷第36至39頁）、鹽埕段土地及
    建物登記謄本（本院卷第108至111頁）、臺灣銀行安平分行
    匯入匯款明細表（本院卷第92頁）、繳款書、法務部行政執
    行署臺南行政執行處通知書、裁決書、裁處書（本院卷第99
    至107頁）、匯款申請書、帳戶交易明細、房屋擔保借款繳
    息清單（本院卷第131至138頁）、金城段土地及建物登記謄
    本（本院卷第112至115頁）在卷可稽，且為兩造所不爭執，
    自堪信為真實。
四、本件爭點厥為：兩造間是否存有難以維持婚姻之重大事由，
    而原告得請求離婚？經查：
  (一)原告主張被告在外結交女子，並扶養其他女子之子女，令原
    告深感痛苦乙節，被告固否認之，惟原告前開主張，核與證
    人即兩造長子葉國榮到庭證稱：「父親從年輕至今，在外外
    遇次數超過十次，曾交往過公司的會計、母親美容院的員工
    ，母親曾經錄到父親與婚外女子的電話錄音，拿給父親聽，
    父親就把錄音帶泡到水杯裡，湮滅證據。」等語（本院卷第
    129頁正面），證人即兩造長女葉淑樺到庭證稱：「從我國
    小有印象以來，父親的外遇很多次，我曾經看過父親的情書
    ，還有與婚外女子的錄音，也跟母親店裡的小姐交往，親友
    都會講，父親否認，我有看過父親拍母親店裡女員工的屁股
    。」等語相符（本院卷第130頁正面），且證人甲○○亦證
    述：「被告有跟五期一個女孩的孩子及從美國回來的女子的
    小孩、另有一個孩子共有三個都叫被告爸爸，五期那個小孩
    也在電話中認我是爸爸，但我沒有見面過，被告常常跟我說
    會把錢給孩子、乞丐、朋友、寺廟，他說這幾年他貢獻寺廟
    一千多萬元，還拿收據給我看」等語（本院卷第191頁背面
    ），上開證人分別為被告子女、友人，互無怨隙，並無故為
    不利被告證言之必要，其證詞當為可採。再被告坦承自蔡素
    卿長女蔡易儒未滿一歲即認為乾女兒，並不定時給予數千元
    扶養費，扶養迄今，亦曾請甲○○匯款2萬餘元為蔡素卿清
    償抵押貸款（本院卷第18頁背面、第128頁），且依前所述
    （不爭執事項(八)），蔡素卿於當今被告財務窘迫時，非親非
    故，竟提供前述所住房地供被告設定100萬元抵押權以擔保
    對訴外人陳雋凱之貸款，依常情而言，二者之關係，非比尋
    常，原告起疑，並非無據。由上可知，兩造婚姻關係中，被
    告多次在婚外有不正當之交往，違反夫妻忠誠義務，且無義
    務而扶養其他女子之子女，因此，原告前開主張，堪可採信
    。
  (二)原告主張被告不斷在外舉債，債主多次前來原告美容院及長
    子公司追討，原告及子女常年順應被告要求代為清償，現已
    無能為力，被告惱怒，經常對原告及子女叫囂等情，業如前
    述不爭執事項(三)至(七)所載，核與經證人即原告弟媳陳奕臻到
    庭證述：「被告剛開始經營事業有盈有虧，但後來一直負債
    ，我也出名當公司股東，債權人也要來告我，還來店裡鬧，
    ……被告（今年）也來店裡兩三次……大小聲，……我會害
    怕才報警，……去年九月被告就搬到工廠住，原告與原告外
    孫女於今年過年前搬回娘家住，被告負債很多，兒女都很害
    怕承擔，會閃避被告，又怕有衝突，被告說要向他女兒拿錢
    ，要打他兒子。」（本院卷第19頁），證人即兩造長子葉國
    榮證稱：「父母感情非常不好，尤其是近五年，……都是父
    親缺錢，我問父親，父親不肯告訴我，五年前我在臺南從事
    裝修工程監工，在家裡與兩造同住三個月，我晚上下班在家
    裡，接到父親信用卡催繳電話，我不敢讓母親知道，隔天拿
    三萬元給爸爸繳，陸陸續續爸爸會打電話向我調錢，大概都
    是十幾萬元，一個月大約一兩次，……我有問父親用途，父
    親說是週轉，……後來父親不斷叫我匯錢，我不堪其擾，我
    前後匯了大約伍拾柒萬五千元給父親，我告訴父親說這些錢
    算我孝敬他，不用還，後來父親要賣祖產，我出壹佰五十萬
    元，母親出五十萬元，透過二伯，將二百萬元交給父親使用
    ，父親知道大部分的錢是我給的，表示祖產分割要過戶給我
    ，後來父親還是變賣給別人，這兩年父親打電話來，就是要
    壹佰萬或兩百萬，都說是要週轉，父親有一次跟我說他向地
    下錢莊借錢，我拒絕清償，父親的態度很惡劣，……我不接
    父親的電話，是因為他每次打來就是要錢，……現在我跟大
    妹每月每人給母親兩萬五千元跟會，都是死會，母親幫父親
    清償的錢都是標會來的，夏林路抵押貸款的利息現在也是我
    在支付，……抵押貸款也是幫父親清償債務。……我們看到
    父親會恐懼，父親會跟我們大吼大叫，摔東西，問我們為何
    不將房地賣掉幫他還債，我們能幫的都幫了，應該為未來的
    生活著想……」（本院卷第128頁背面至129頁正面），證人
    即兩造長女葉淑樺證稱：「最近五年父親一直跟家人要錢，
    我有問過父親，為何會欠這麼多錢，我可以幫忙去查帳，但
    父親聽到就翻臉，父親向我們借錢都說是公司週轉不過來，
    跟人家借錢要還錢，父親沒有直接跟我開口要錢，都跟母親
    及哥哥要錢，數十萬到幾百萬之間，經常性的要錢，直到今
    年過年前母親提起訴訟後，才不敢要錢，父親不時打電話或
    傳簡訊騷擾母親及舅媽，希望借錢給他週轉，他要還錢給地
    下錢莊，如果不聽他的話，父親會用髒話罵我，並侮辱我，
    今年三月份還到我夫家騷擾我，在外面很大聲的說我是不孝
    女，說過年我們都不去看他，他快餓死，是我公公阻擋，父
    親才離開，從我印象以來，爸爸的公司不時需要金錢週轉，
    應該沒有賺很多錢，……，如果哥哥及媽媽不借錢給爸爸，
    爸爸就會去母親的店裡砸東西、罵人，說媽媽是討客兄生我
    們，96年開始我在家與兩造同住一年，父親的停車單經常不
    繳，停車場罰單都寄到家裡，都是我去繳的，次數大概壹個
    月一兩次，跟父親說，父親也無所謂，父親打電話來就是要
    借錢，不是關心我們生活的現況」等語相符（本院卷第129
    頁背面至130頁正面）。綜上，原告及子女長期為被告清償
    債務、支應開銷，付出甚多，且目前受累，負擔甚重，無力
    繼續支付，被告因此惱怒，對原告及子女叫囂辱罵、砸摔物
    品、電話騷擾，甚至到原告及長子工作地點、長女夫家大小
    聲並指責子女不孝等，造成原告與子女之困擾，乃為真實。
  (三)被告雖辯稱：原告收入有限，且曾投資股票損失600餘萬元
    想要跳樓，無能力購置不動產，家中資產多為被告經營事業
    獲利購置，自應提供被告資金周轉使用等語，為原告所否認
    。查，原告主張不動產投資有成，股票亦無重大虧損等節，
    業據提出買賣股票帳戶存摺附卷可稽（本院卷第117至125頁
    ），雖上開交易明細為97年5月至99年1月間之紀錄，而無法
    呈現長期交易情形，惟依證人陳奕臻證稱：「就我所知公司
    欠款及家用都是原告支付，原告作美髮業，還有投資房地產
    ，資金都是標會來支付，……原告投資房地沒有虧」，證人
    即兩造長子葉國榮證稱：「父親到美國因為信用卡交易的問
    題被限制出境一年，母親匯了很多錢給父親生活，父親在美
    國是買賣中古音響，剛開始不錯，但常被倒債，我印象所及
    ，父母不時在籌錢。母親玩股票都幾十萬元，沒有融資融券
    ，也有輸的時候，但沒有說要跳樓」，證人即兩造長女葉淑
    樺證稱：「媽媽玩股票不會很大，早期有投資法拍屋有賺錢
    ，美容院收入還不錯，因為不玩融資融券，所以沒有曾經有
    輸錢要跳樓的事情。」，由上述證言，堪可信原告之主張為
    真實。另原告匯予被告或創立公司之金額，亦非少數，此有
    本院調閱之臺灣銀行安平分行函、大眾銀行灣裡簡易型分行
    及所檢送之交易明細在卷可稽（本院卷第154、166至185頁
    ），不能證明原告及長子資產均為被告購置。故被告之抗辯
    並不可採，因之原告及子女為家庭經濟之穩定，拒絕被告不
    斷之金錢需索及變賣資產之要求，並非無據。
  (四)綜上，原告本因代為清償被告債務，長期壓力沈重，見半夜
    晚歸之被告，將心煩影響睡眠而分房，被告身為原告之夫，
    非但不儘速解決債務負擔，用心經營家庭生活，反而任此狀
    態持續10年以上；且被告自婚後兩造子女年幼時，與婚外女
    子有不正當之交往，次數甚多，並扶養婚外女子之子女，至
    少有三名婚外女子之子女認原告為義父，又曾為婚外女子清
    償房貸，違反夫妻忠誠義務，傷害原告對被告之信任甚深；
    再被告財務控管失當，致週轉不靈，不思撙節、減低博愛布
    施之額度，亦未考量原告及子女承擔債務已至極限，猶經常
    向原告及子女調借資金，要求處分名下資產供其償債，如有
    不從，即叫囂、辱罵、電話或簡訊騷擾原告及子女，並親至
    原告美容院、長子公司、長女夫家大聲指責子女不孝，嚴重
    傷害原告及子女之尊嚴、干擾其社會關係，致原告及子女驚
    恐萬分，畏懼與被告相處與通話，因而阻隔彼此之溝通管道
    ，實非得已。本院斟酌上情，認被告前屢次在外為不當交往
    ，違反夫妻忠誠義務，僅知在外散財行善，扶養婚外女子之
    子女，卻對原告及家人欠缺關心、關懷，僅知於自身財務惡
    化之際，一再要求原告、子女周轉金錢支應，如不同意，即
    口出惡言、惡意騷擾，致兩造分房，空有夫妻之名而無夫妻
    之實至少10年，原告及子女對被告避之唯恐不及，此種情境
    無論就任何人而言均無法忍受，兩造感情日趨冷漠，形同陌
    路，顯見兩造共同生活所需誠摯的互敬互愛之基礎已不復存
    在，婚姻關係已生裂痕，且被告之有責性較重，故原告主張
    依民法第1052條第2項之規定請求判決離婚，依法洵屬有據
    ，應予准許。
  (五)另本件訴訟費用為第一審裁判費3,000元，爰命由敗訴之被
    告負擔。
  (六)兩造其餘之攻擊或防禦方法，及未經援用之證據，經本院斟
    酌後，認為均不足以影響本判決之結果，自無逐一詳予論駁
    之必要，併此敘明。
五、結論：原告之訴為有理由，依民事訴訟法第385條第1項前段
    、第78條、第87條第1項，判決如主文。
中    華    民    國    99    年    8     月    24    日
                      家事法庭    法  官  郭貞秀
以上正本係照原本作成。
如對本判決上訴，須於收受判決正本送達後20日內向本院提出上
訴狀，並繳納上訴費及附具繕本。
中    華    民    國    99    年    8     月    24    日
                                  書記官  鄭隆慶

司法院資訊處製作；財團法人民間司法改革基金會備份。
